臺灣基隆地方法院民事判決  
110年度簡上字第53號
上  訴  人  顏忠村  
被  上訴人  財政部國有財產署北區分署

法定代理人  郭曉蓉  
訴訟代理人  林大鈞律師
            游綺文律師
上列當事人間請求給付土地使用補償金事件，上訴人對於中華民
國110年9月28日本院110年度基簡字第685號第一審判決提起上訴
，本院第二審合議庭於111年9月5日言詞辯論終結，判決如下：
　　主　　　文
原判決關於命上訴人給付超過新臺幣貳萬捌仟捌佰陸拾壹元，及
自民國一百一十年四月八日起至清償日止，按週年利率百分之五
計算之利息，並該部分假執行之宣告，與訴訟費用之裁判均廢棄
。
上開廢棄部分，被上訴人在第一審之訴駁回。
其餘上訴駁回。
第一、二審訴訟費用由上訴人負擔百分之十二，餘由被上訴人負
擔。
    事實及理由
一、當事人於第二審不得提出新攻擊或防禦方法，但如不許其提出顯失公平者，不在此限，民事訴訟法第447條第1項第6款定有明文。經查，上訴人於上訴狀始主張是門牌號碼基隆市○○區○○街00號房屋（下稱系爭房屋）之共有人，應有部分為6分之1等語，固屬新攻擊防禦方法，被上訴人反對上訴人提出新防禦方法，惟上訴人上開抗辯，攸關上訴人不當得利金額之認定，基於第二審仍為事實審程序以及紛爭解決一次性，如不許上訴人提出上開抗辯顯失公平，依上開規定，應予准許。　　
二、被上訴人主張：被上訴人為坐落基隆市○○區○○段000地號國
    有土地（下稱系爭土地）之管理機關，上訴人與被上訴人間
    未成立租賃或其他合法使用之法律關係，竟無權占有系爭土
    地面積102平方公尺，依上訴人所占用系爭土地面積申報地
    價年息5%計算，上訴人自101年10月1日起至109年12月31日
    止，占有系爭土地所獲相當於租金之不當得利金額為新臺幣
    （下同）23萬7,375元，依民法第179條規定，請求上訴人給
    付相當於租金之不當得利等語。並聲明：上訴人應給付被上
    訴人23萬7,370元，及自支付命令送達翌日起至清償日止按
    週年利率5%計算之利息。
三、上訴人抗辯略以：上訴人父親於80年間買受系爭房屋應有部
    分6分之1，於82年間贈與上訴人，當時已殘破不堪使用，被
    上訴人下設之內部單位臺灣北區辦事處基隆分處曾於85年9
    月3日因系爭房屋年久失修蚊蟲滋生影響環境衛生發函通知
    上訴人與系爭房屋其他共有人開會共同研商解決或改善方案
    ，可見上訴人僅持有6分之1，因共有人無法達成協議致無法
    修繕系爭房屋，上訴人從未居住使用系爭房屋而受有利益，
    後來上訴人2度單獨向被上訴人申請承租系爭土地亦未准許
    ，系爭房屋並經其他共有人辦理滅失登記，上訴人既未占用
    系爭土地，被上訴人自不得請求返還不當得利等語。
四、原審為上訴人敗訴之判決，上訴人不服提起上訴，其上訴聲
    明：㈠原判決廢棄。㈡被上訴人在第一審之訴駁回。被上訴人
    則答辯聲明：上訴駁回。
五、查系爭土地為中華民國所有，被上訴人為管理機關，系爭房
    屋占用系爭土地面積74.4平方公尺，有系爭土地登記謄本影
    本（原審卷第23頁）及基隆市地政事務所111年7月11日基地
    所測字第1110202504號函暨所附土地複丈成果圖（本院卷第
    179頁、第181頁)可稽，且為兩造所不爭執，堪信為真實。
六、被上訴人主張上訴人所有之系爭房屋無權占用系爭土地，依
    民法第179條規定，請求上訴人給付相當於租金之不當得利
    ，為上訴人所否認，並以前詞置辯，本院判斷如下：
  ㈠無法律上之原因而受利益，致他人受損害者，應返還其利益
    ，民法第179條前段定有明文。又無權占用他人土地者，通
    常可享有相當於租金之不當得利，土地所有權人得請求占用
    人返還（最高法院61年度台上字第1695號判決意旨參照）。
    經查：
　⒈上訴人抗辯其對系爭房屋持分6分之1，並提出基隆市○○區○○
    段000○號（下稱727建號）之建築改良物登記簿，依727建號
    建築改良物登記簿之記載，經所有權第一次登記之建物為門
    牌號碼基隆市○○區○○街00巷00○00○00○00○00號，係屬本國式
    木造平房住家，上訴人於81年1月30日以贈與為原因登記為7
    27建號建物所有權人，權利範圍6分之1；另依系爭房屋之稅
    籍紀錄表所載，系爭房屋為木造，稅籍已經註銷，註銷前之
    納稅人為上訴人及訴外人趙志傑、王子原、王金甲、劉福先
    、趙劉振華，持分各6分之1，並由共有人趙志傑、趙劉振華
    於99年5月31日辦理建物滅失登記等情，有建築改良物登記
    簿、81年9月16日基隆市稅捐稽徵處房屋稅籍證明書等件影
    本及基隆市稅務局111年1月17日基稅房貳字第1110050648號
    函暨所附納稅義務人異動明細、基隆市地政事務所111年1月
    26日基地所資字第1110100433號暨所附建物測量及標示變更
    登記申請書可憑（本院卷第89頁至第101頁、第115頁、第11
    7頁、第129頁至第138頁)，而經本院現場勘驗及囑託基隆市
    地政事務所測量結果，現有之系爭房屋仍有部分磚牆坐落系
    爭土地上，有本院111年3月14日勘驗筆錄、照片（本院卷第
    165頁至第173頁）足憑，可以認為現有系爭房屋非屬727建
    號之保存登記建物，727建號之保存登記建物係因客觀上不
    存在而辦理滅失登記。然上訴人不爭執其為現有系爭房屋之
    共有人，並於99年5月4日出具地上物權屬切結書，表明現有
    系爭房屋確係上訴人所有，向被上訴人申請承租系爭土地，
    有承租國有非公用不動產申請書、地上物權屬切結書足憑（
    本院卷第52頁、第56頁），上訴人既未舉證占用系爭土地有
    正當權源之事實，堪認上訴人共有之系爭房屋無權占有系爭
    土地，上訴人即受有相當於租金之利益，被上訴人以系爭房
    屋無權占有系爭土地，請求上訴人按占有系爭土地面積給付
    自101年10月1日起至109年12月31日止相當於租金之不當得
    利，係有依據。
　⒉上訴人雖抗辯於取得系爭房屋應有部分6分之1時，系爭房屋
    即殘破不堪使用，從未居住使用系爭房屋，未受有利益等等
    。然占有基地者，係房屋所有人，而非房屋使用人，上訴人
    既為系爭房屋之共有人，事實上即係占有使用系爭土地，上
    訴人有無居住使用系爭房屋，係房屋所有權人如何使用其所
    有物之問題，「使用房屋」與「使用土地」不相關，上訴人
    所為上開辯解，顯係混淆系爭房屋之使用與系爭土地之使用
    ，自不足採。
　㈡依不當得利之法則請求返還不當得利，以無法律上之原因而受利益，致他人受有損害為其要件，故其得請求返還之範圍，應以對方所受之利益為度，非以請求人所受損害若干為準。另城市地方房屋之租金，以不超過土地及其建築物申報總價年息10%為限，土地法第97條第1項定有明文。所謂土地價額，係指法定地價而言；土地所有權人依土地法所申報之地價為法定地價，土地所有權人未於公告期間申報地價者，以公告地價（並非公告現值）80%為其申報地價，土地法第148條、土地法施行法第25條、平均地權條例第16條前段定有明文，故土地法第97條第1項所謂之申報總價，即指該土地之申報地價而言。又基地租金之數額，除以基地申報地價為基礎外，尚須斟酌基地之位置，工商業繁榮之程度，承租人利用基地之經濟價值及所受利益等項，並與鄰地租金相比較，以為決定，並非必達申報總地價年息百分之10最高額（最高法院68年台上字第3071號判例參照）。經查：
　⒈系爭土地於101年、102年至104年、105年至106年、107年至1
    08年、109年之申報地價分別為每平方公尺3,400元、4,300
    元、6,200元、6,700元、7,000元，有地價第一類謄本可憑
    。本院審酌系爭土地坐落位置、工商業發展程度及生活機能
    程度，併考量上訴人無權占有之使用情形，及參酌國有非公
    用不動產租賃作業程序第55條第1項第1款規定就出租基地之
    年租金按當期土地申報地價總額5%計收等一切情狀，認上訴
    人無權占用系爭土地所受相當租金之利益以系爭土地之申報
    地價年息5%計算為合理適當。
　⒉上訴人共有之系爭房屋無權占有系爭土地面積74.4平方公尺
    ，上訴人應有部分為6分之1，其所受利益與應有部分比例相
    當，應按上訴人之應有部分計算所應償還之價額，被上訴人
    依民法第179條規定，得請求上訴人返還自101年10月1日起
    至109年12月31日止所受相當租金之不當得利金額共計應為2
    萬8,861元（計算式詳如附表）。至於上訴人於99年5月4日
    申請承租系爭土地出具之地上物權屬切結書，充其量僅係上
    訴人為了承租系爭土地依國有非公用不動產租賃作業程序規
    定辦理而已，不能證明現有系爭房屋係上訴人拆除原有木造
    平房而出資重新興建，被上訴人又未提出其他證據證明現有
    系爭房屋為上訴人原始取得全部或具有全部之事實上處分權
    ，被上訴人主張按應有部分全部計算相當於租金之不當得利
    ，並不可採。
七、綜上所述，被上訴人依民法第179條規定，請求上訴人給付2
    萬8,861元，及自支付命令送達翌日即110年4月8日起至清償
    日止，按週年利率5%計算之利息，為有理由，應予准許；超
    過這個部分的請求，為無理由，不應准許。從而，原審就超
    過上開應予准許部分，為上訴人敗訴之判決，並依職權宣告
    假執行，自有未洽，上訴意旨指摘原判決此部分不當，求予
    廢棄改判，為有理由，爰由本院廢棄改判如主文第2項所示
    。至於上開應准許部分，原審為上訴人敗訴之判決，並無不
    合。上訴人仍執陳詞，指摘原判決此部分不當，求予廢棄改
    判，為無理由，應予駁回。
八、本件事證已經明確，兩造其餘之攻擊或防禦方法及所用之證
    據，經本院斟酌後，認為均不足以影響本判決之結果，爰不
    逐一論列，附此敘明。
九、據上論結，本件上訴為一部有理由、一部無理由，依民事訴
    訟法第436條之1第3項、第449條第1項、第450條、第79條，
    判決如主文。　　　　
中　　華　　民　　國　　111 　年　　9 　　月　　26　　日
                  民事庭審判長法  官  黃梅淑
                              法　官　林淑鳳
                              法　官　陳湘琳
以上正本係照原本作成。
本判決不得上訴。
中　　華　　民　　國　　111 　年　　9 　　月　　26　　日
                              書記官　陳柏宏　　
附表：
占用範圍及面積  應有部分 編號   占用期間   （民國）    申報地價   （新臺幣） 計算式（小數點以下4捨5入） 基隆市○○區○○段000地號土地面積74.4平方公尺 1分之1  ⒈ 101年10月1日起至101年12月31日 3,400元  74.43,4005%÷123×1/6＝527     ⒉ 102年1月1日起至104年12月31日（3年） 4,300元 74.4×4,3005%3×1/6＝17,998    ⒊ 105年1月1日起至106年12月31日（2年） 6,200元 74.46,2005%×2×1/6＝7,688    ⒋ 107年1月1日起至108年12月31日止（2年） 6,700 74.4×6,7005%×2×1/6＝8,308    ⒌ 109年1月1日起至109年12月31日止 7,000元 74.4×7,0005%×1/6＝4,340  合計共為2萬8,861元（計算式：527＋7,998＋7,688＋8,308＋4,340＝28,861）